最　高　行　政　法　院　判　決
　　　　　　　　　　　　　　　　　　 96年度判字第01417號
上　訴　人　經濟部
代　表　人　甲○○　　　　送達處所同上
參　加　人　忠欽實業股份有限公司
代　表　人　丙○○　　　　送達處所同上
訴訟代理人　鍾為彥　　　　送達處所臺北市郵政10049信箱
被 上 訴人　乙○○○
上列當事人間因新型專利舉發事件，參加人對於中華民國94年11
月9日臺北高等行政法院93年度訴字第2721號判決，提起上訴，
本院判決如下：
　　主  文
上訴駁回。
上訴審訴訟費用由上訴人負擔。
　　理  由
壹、本件參加人忠欽實業股份有限公司，於原審訴訟程序為本件
    上訴人經濟部之獨立參加人，因本件撤銷訴願訴訟之訴訟標
    的，係在爭執上訴人所為訴願決定之違法性，訴訟當事人一
    方應為作成該訴願決定之機關即上訴人經濟部，參加人忠欽
    實業股份有限公司雖於上訴訴狀列其自己為上訴人，仍應認
    係為上訴人經濟部提起本件上訴，本院爰列經濟部為上訴人
    ，忠欽實業股份有限公司為上訴人之參加人，先予敘明。
貳、本件參加人主張：(一)關於參加人對於引證1包裝盒上之標
    籤是黏貼之事實，在前訴中均未提到，乃是由於疏忽，幸在
    訴願時被決定機關所發現而獲得救濟，疏忽絕不代表承認事
    實之不存在，引證1包裝盒上之標籤是黏貼的，乃是確定事
    實，參加人如能及早發現此事實，也不會纏訟至今，引證1
    唯一認為能與引證2結合的只有標籤上之型號，有了此型號
    才能將引證1與引證2結合，籍引證2型錄上日期而印證引證1
    鎖具之製造時間，黏貼之標籤易於更換易於偽造不足為信，
    除此之外，引證1無法與引證2結合，引證1鎖具便無法證明
    其出產時間，明顯沒有證據力，標籤是用黏貼的乃是鐵的事
    實，此種事實是本鎖勝負之決定點，不會因參加人之糊疏忽
    未發現而被否定。(二)「Yale」是鎖的名牌，凡是Yale公司
    所生產的鎖具都必定刻有「Yale」字樣，其型錄也甚多，單
    憑有該字樣便認為引證1之鎖具為引證2之鎖，應為武斷。至
    於引證1包裝上所黏貼之標先雖有342.60P60字樣，但標籤黏
    貼易於更換，不足為信。至於引證2型錄之商品上外觀圖頗
    與引證1之鎖具外觀相似，但出有無拉柄所略有不同外所有
    門鎖外觀形狀都很近似，單憑其外型絕對無法區分圖畫中所
    畫的即是某一行號之鎖。(三)引用鎖商羅啟芳之庭證，認為
    型號尾之「P60」是代表鎖孔中心至鎖邊之距離60mm之意，
    並當庭測量引證1鎖具則完全符合。因而確認引證1鎖具便是
    引證2型錄中型號為342.60P60之鎖云云乃為鎖商之不實證詞
    ，事實上不管P60為何，所有類似鎖具其鎖孔與鎖邊距離皆
    為60mm，求證容易，無論是何種廠牌之鎖具皆是如此，此
    60mm乃為通用規格。不合此規格的鎖具在市面上是不易酬售
    的，一般家庭裡都裝有鐵門，鐵門裝鎖時必開有鎖孔，此鎖
    孔中心與門邊之距離均為6Omm，以便將鎖心伸出門外，便於
    在門外用鑰匙開鎖，門鎖經常要更換，如鑰匙遺失，門鎖損
    壞等等，如鎖具之鎖心孔中心與鎖邊之距離不是6Omm，可想
    而知是無法裝用，勢必要在鐵門上另開鎖孔，開新孔並不難
    如要將廢孔補滿則非易事，所以裝鎖時一定要用鎖心孔中心
    與鎖邊距離為6Omm之鎖，因此該證言應無法採為證據，爰請
    求廢棄原判決。
參、被上訴人未提出答辯狀。
肆、原審斟酌全辯論意旨及調查證據之結果，以：訴願決定將原
    處分撤銷，著由原處分機關另為適法之處分，其理由係謂引
    證2之型錄所揭示者僅為型號342.60P60鎖具之外觀，並無法
    與系爭專利作實質技術之比對；另引證1外包裝紙盒上之標
    籤為黏貼式而可更換者，其內裝之鎖具本身並未有任何型號
    之標示，尚難與引證2相互勾稽，則引證1鎖具是否於系爭專
    利申請前即已公開，顯有疑義云云；固非無見。(二)惟查：
    參加人經營鎖具之製造加工，此有其公司執照影本附原處分
    卷可稽，是其對於各種鎖具應知之甚詳。又參加人於提起訴
    願時，僅主張引證案之鎖具不足以證明系爭專利不具進步性
    而已，對於引證1外包裝紙盒上所貼之型號標籤，與其內裝
    之鎖具為同一，則未有隻字片語提出質疑，甚且肯認「反觀
    ，引證1、2中所揭示的『鎖具』，其公開日期1989（民國78
    年）‧‧‧」（見參加人所提訴願狀第5頁第5行）。（三）
    引證1之鎖具樣品，其轉塊之部位印有「Yale」字樣，另鑰
    匙柄之部位亦印有「Yale」字樣，其為Yale品牌之鎖具無疑
    。又引證2之型錄印有「Yale Security Products S.p.A.」
    ，其為Yale品牌之型錄，亦堪認定。茲引證1之鎖具，非但
    其包裝紙盒上貼有型號342.60P60號之標籤，且與引證2型錄
    第24頁標示型號342.60P60之商品詳為對照，外觀亦完全吻
    合，是引證1及引證2，並非不能相互勾稽。(四)證人即「
    Yale」品牌鎖具在台經銷商羅啟芳於原審法院結證稱引證1
    之鎖具確係YALE品牌型號342.60P60之商品無誤，並稱342.6
    0是代表型號，P60代表鎖孔中心至鎖邊距離為60MM（當庭測
    量引證1鎖具之鎖孔中心至鎖邊距離確為6MM），此有原審法
    院94年8月23日準備程序筆錄在卷可按。（五）綜合以上證
    據，足可認定引證2型錄上所載型號342.60P60之商品，與引
    證1之鎖具，係為同一產品；而引證2型錄之出刊日1989年2
    月28日，既早於系爭專利申請日82年10月20日，自可證明引
    證1公開日在系爭專利申請日之前。上訴人徒以引證1外包裝
    紙盒上之標籤為黏貼式而可更換者，即遽認引證1尚難證明
    於系爭專利申請前即已公開，並遽為「原處分撤銷，由原處
    分機關另為適法之處分」之訴願決定，即嫌率斷。被上訴人
    起訴意旨執以指摘，為有理由，爰將訴願決定撤銷，以示公
    允。
伍、本院按：
  一凡對物品之形狀、構造或裝置之創作或改良，而可供產業上
    利用者，得依法申請取得新型專利，為系爭案核准審定時（
    83年1月21修正公布）專利法第97條暨第98條第1項前段所規
    定。惟如其新型「係運用申請前既有之技術或知識，而為熟
    習該項技術者所能輕易完成且未能增進功效時」，仍不得依
    法申請取得新型專利，復為同法第98條第2項所明定。而對
    於獲准專利權之新型，任何人認有違反前揭專利法第97條至
    第99條規定者，依法得附具證據，向專利專責機關舉發之。
    審查上開進步性之先前技術係指同條第1項後段所指之「申
    請前已見於刊物或已公開使用」、「申請前已陳列於展覽會
    」等之技術而言。
  二參加人於82年10月20日以「無拉柄鎖之結構」向前中央標準
    局（原經濟部中央標準局，88年1月26日改制為經濟部智慧
    財產局）申請新型專利，經該局編為第00000000號審查，於
    84年8月11日准予專利，本件系爭新型專利案，主要係在鎖
    殼體內側稍下方設有鎖塊，並於略上方設一活動卡榫，另在
    中央設有鎖頭，該鎖頭上設有撥片，可撥動鎖塊或控制活動
    卡榫之轉動桿，可開啟或鎖固鎖塊及活動卡榫，其中轉動桿
    一端穿過拉桿之撥孔另端形成一轉折之翼片，另以一梢將轉
    動桿樞設於鎖塊；主要特徵在於：轉動桿在翼片末端設與片
    體呈垂直豎設有折片；鎖於門內側設有轉塊可直接由門內側
    旋動鎖內之撥片，故在以轉塊旋動撥片時，可與轉動桿一端
    豎設入之折片相觸，並受撥而使轉動桿偏動並使卡榫內縮而
    開門。智慧財產局並於公告期滿後，發給新型第102891號專
    利證書。嗣被上訴人以其違反核准時專利法第97條、第98條
    第1項第1款及第2項之規定，不符新型專利要件，對之提起
    舉發。被上訴人所舉舉發證據2與附件為Yale公司（Yale
    Security Products S.p.A.）之鎖具樣品（含外包裝盒）及
    參加人所繪系爭專利與證據2之比較圖示（以上合稱引證1）
    ；舉發證據3為Yale公司西元1989年2月28日之產品型錄正本
    （被上訴人舉其第24頁標示型號342.60P60之產品為證，即
    引證2）。案經原處分機關經濟部智慧財產局審查於92年10
    月9日以（92）智專3（3）05025字第09221022780號專利舉
    發審定書審查略以，由引證1包裝盒表面可知，其鎖具之編
    號342.60P6O與引證2之產品目錄第24頁所揭示者相同，可證
    明引證1公開在系爭專利申請日期之前；而引證1在轉動桿鄰
    近撥片一端形成一轉折之翼片，相當於系爭專利在轉動桿鄰
    近撥片一端翼片之端線設有與之垂直之折片；引證1座體上
    之轉塊可帶動撥片旋轉之構造，相當於系爭專利之門內側設
    有轉塊可由門內側旋動鎖內之撥片；引證1藉由轉塊旋動撥
    片時，可與轉動桿一端設之翼片相觸，並受撥而使轉動桿偏
    動並使卡榫內縮而開門之功效與系爭專利相同，系爭專利僅
    是於外形上作部分等效取代，為熟習該項技術者所能輕易完
    成，且未能增進功效；另系爭專利申請專利範圍第2項於鎖
    頭上方設頂片之特徵為公知技術之簡單運用，未增進功效，
    亦不具進步性等理由，乃為「舉發成立，應撤銷專利權」之
    處分。參加人不服，提起訴願，案經上訴人以93年6月14日
    經訴字第09306220690號訴願決定審議略以，引證2Yale公司
    型錄出刊日西元1989年2月28日，早於系爭專利82年10月20
    日申請日，該型錄第24頁標示型號342.60P60之鎖具於系爭
    專利申請日前固已有公開之事實，惟該等型錄所揭示者均僅
    為型號342.60P60鎖具之外觀，並無法與系爭專利作實質技
    術之比對；且查，引證1外包裝紙盒上標籤之標示雖與引證2
    第24頁標示型號342.60P60之鎖具相同，惟該外包裝紙盒上
    之標籤為黏貼式而可更換者，而其內裝之樣品本身並未有任
    何型號之標示，則該樣品是否於系爭專利申請前即已公開，
    顯有疑義；原處分機關未審及此，逕認引證2之型錄與引證1
    勾稽，可證明引證1之樣品早於系爭專利申請日前即已公開
    ，進而就該樣品與系爭專利作實質技術比對，並遽為「舉發
    成立，應撤銷專利權」之處分，嫌有未洽，爰為「原處分撤
    銷，由原處分機關另為適法之處分」之訴願決定。被上訴人
    不服該訴願決定，遂提起行政訴訟。原審法院因認本件撤銷
    訴訟之結果，參加人之權利或法律上利益將受損害，爰依職
    權裁定命獨立參加上訴人之訴訟。並認被上訴人之起訴為有
    理由，將訴願決定撤銷，參加人不服，提起上訴。
  三原判決關於引證2型錄上所載型號342.60P60之商品，與引證
    1之鎖具，係為同一產品；而引證2型錄之出刊日1989年2月2
    8日，既早於系爭專利申請日82年10月20日，自可證明引證1
    公開日在系爭專利申請日之前等事項均詳予以論述，是原判
    決所適用之法規與該案應適用之現行法規並無違背，與解釋
    判例，亦無牴觸，並無所謂原判決有違背法令之情形。次按
    證據之證明力如何或如何調查事實，事實審法院有衡情斟酌
    之權，苟已斟酌全辯論意旨及調查證據之結果，而未違背論
    理法則或經驗法則，自不得遽指為違法。上訴人雖主張引證
    1包裝盒上之標籤是黏貼、證人羅啟芳之證詞為不可採云云
    ，並無任何事證以實其說，而上訴人所謂所有類似鎖具其鎖
    孔與鎖邊距離皆為60mm云云，亦不足否定原判決採認證人羅
    啟芳證詞所認定之事實。原審已就其調查之證據，本於所得
    之心證，認定事實詳如前述，自與論理法則及經驗法則無違
    ，難謂有判決不適用法規或判決不備理由之違法。
  四原審斟酌全辯論意旨及調查證據之結果，因將原決定撤銷，
    核無違誤。上訴論旨，仍執前詞，指摘原判決違誤，求予廢
    棄，難認有理由，應予駁回。
據上論結，本件上訴為無理由，爰依行政訴訟法第255條第1項、
第98條第3項前段，判決如主文。
中　　華　　民　　國　　96　　年　　8　　 月　　9　　 日
                  第三庭審判長法  官　劉　鑫　楨
                              法  官  鄭  忠  仁
                              法  官  陳　秀　美
                              法  官　劉　介　中
                              法  官　戴　見　草
以  上  正  本  證  明  與  原  本  無  異
中　　華　　民　　國　　96　　年　　8　　 月　　10　　日
　　　　　　　　　　　　　　　書記官　吳　玫　瑩
